【裁判字號】    97,再,42
【裁判日期】    980602
【裁判案由】    考試
【裁判全文】
臺北高等行政法院裁定
                                        97年度再字第42號
再審原告  甲○○
再審被告  考選部
代表人    乙○○（部長）
上列當事人間因考試事件，再審原告對於中華民國94年9 月29日
最高行政法院94年度判字第1541號判決，依行政訴訟法第273 條
第1 項第14款提起再審之訴，經最高行政法院裁定移送，本院裁
定如下：
    主  文
再審之訴駁回。
再審訴訟費用由再審原告負擔。
    事實及理由
一、再審原告提起再審之訴後，再審被告代表人變更為乙○○，
    是新任代表人具狀聲明承受訴訟，核無不合，應予准許。
二、再審原告參加民國（下同）91年專門職業及技術人員特種考
    試中醫師考試（下稱中醫師特考），總成績61.26 分，雖達
    總成績滿60分之及格標準，惟因「中醫診斷學」科目成績43
    分，「中醫內科學」科目成績49分，均未達專門職業及技術
    人員特種考試中醫師考試規則（下稱中醫師特考考試規則）
    第9 條所定及格標準，致未獲錄取，於收受再審被告寄發之
    成績單後，申請複查各科目考試成績，經再審被告調出其各
    科目試卷及試卡核對結果，並無漏未評閱情事，且評定成績
    亦與成績單登載相符，即於91年11月22日以選專字第091330
    2269號書函檢附成績複查表復知再審原告。再審原告不服，
    循序提起行政訴訟，經本院以92年度訴字第1062號判決駁回
    其訴後，提起上訴，經最高行政法院以94年度判字第1541號
    判決（下稱原確定判決）駁回其上訴而告確定。再審原告復
    以原確定判決有行政訴訟法第273 條第1 項第14款之再審事
    由，提起再審之訴，經最高行政法院以97年度裁字第1639號
    裁定移送本院審理（再審原告主張行政訴訟法第273 條第1
    項第1 款之再審事由部分，業經最高行政法院97年度判字第
    45號判決）後，再審原告另追加行政訴訟法第273 條第1 項
    第13款之再審事由。
三、再審之訴意旨略謂：
  (一)依司法院釋字第341 號、第429 號解釋理由書可知，大法官
    解釋實務上認為考試錄取標準，情形相當或同一類科考試應
    維持一致之體系正義，尤其屬資格考試之專門職業及技術人
    員考試（下稱專技人員考試），同一類科（情形相當）應該
    相同及格標準。另依公務人員考試法第2 條規定：「公務人
    員之考試，以公開競爭方式行之，其考試成績之計算，不得
    因『身分』而有特別規定。」則同為考試院依法考選銓定之
    專技考試，自亦應有其適用，即同一類科考試，不能因身分
    不同，而就其考試成績之計算或錄取標準有特別規定。復從
    立法意旨解釋專技考試法第19條規定：「專門職業及技術人
    員考試得視等級或『類科』之『不同』，其及格方式採‧‧
    ‧」益可證同一類科考試應採相同之及格標準。
  (二)我國專技考試於90年前係採考試與檢覈雙軌併行方式，即受
    正規專業養成教育畢業者得參加相當類科檢覈筆試及專技人
    員高普考試或相當於專技人員高普考試之特種考試相當類科
    考試；未具正規專業養成教育經各類科檢定考試及格者，僅
    能參加專技人員高普考或相當於高普考之特種考試相當類科
    考試。易言之，於專門職業及技術人員高等考試中醫師考試
    （下稱中醫師高考）尚未實施前，中醫學系畢業者，得應考
    中醫師檢覈筆試及中醫師特考；未具正規中醫養成教育之中
    醫師檢定考試及格者，得應考中醫師特考，故中醫師特考與
    專技人員高等考試具有同一性事件。
  (三)對照考試院76年12月11日（76）考台秘議字第2946號令訂定
    發布之中醫師特考考試規則，「特種考試中醫師考試應考資
    格表」所列得應該考試之資格，及83年專技人員高等及普通
    考試應考資格表中，醫師、牙醫師、醫檢師、藥師及護理師
    等類科應考資格規定，可知中醫師檢定考試與高等檢定考試
    醫事人員類科及格者，均得與相關科系畢業者應考相同專技
    人員考試，顯係視中醫師檢定考試與高等檢定考試醫事人員
    類科考試為相同性質，故予以相同對待。即中醫學系畢業者
    與中醫師檢定考試及格者仍同時應考特種考試中醫師（同一
    類科）考試筆試，且在同一考試題目、及格標準及閱卷標準
    下進行，原確定判決所稱：「受正規中醫養成教育畢業者，
    參加中醫師檢覈筆試；未具正規中醫養成教育經中醫師檢定
    考試及格者，參加中醫師特種考試‧‧‧即中醫師特種考試
    之應考人，並無學歷限制，憑自修或參加補習，經中醫師檢
    定考試及格而取得應考資格。」等語，顯有事實認定不憑證
    據之違法。是專技考試制度已創設「檢定考試及格者，與相
    關學歷畢業者，應考同一類科專技人員高等考試或特種考試
    筆試及格標準相同」此一具有體系規範意義之法律原則，且
    形成行政先例。再審被告增列中醫師高考，並在中醫師檢定
    考試及格者所應考之中醫師特考與正規中醫教育畢業者所應
    考之中醫師高考之執業資格考試，區分2 種差異頗大之及格
    標準，違反「不得因身分不同，筆試成績之計算或及格標準
    就特別規定」之法條，亦顯違反中醫師檢定考試及格者與正
    規中醫教育畢業者應考同一類科、及格標準相同，並在筆試
    及格後才依應考資格不同予以區別對待之「行政先例」或「
    行政慣例」，違背「行政自我拘束原則」或「平等原則」之
    規定甚明。
  (四)91年中醫師特考與中醫高考之應試科目相同，然中醫師高考
    筆試之及格標準僅要求總成績滿60分為及格，且所有專業科
    目不得「0 分」，中醫師特考筆試之及格標準，除總成績滿
    60分為及格外，卻另要求所有專業科目須達「45分或55分」
    ，及格標準要求不同，顯然違反同一類科「資格考試」就業
    機會均等之平等原則。
  (五)查高等檢定考試共有26個類科、普通檢定考試共有20個類科
    以上、中醫師檢定考試1 個類科。專技人員高等考試或特種
    考試，不因身分不同，筆試成績計算或及格標準而有特別規
    定。專技人員中醫師執業資格考試在90年後同一類科分成2
    種考試，其及格標準卻未一體適用，此區分顯缺憲法上之理
    由而有違平等原則。
  (六)92年4 月29日修正之專門職業及技術人員高等暨普通考試醫
    事人員考試規則第12條已取消「專門職業及技術人員高等考
    試醫師考試，其應試科目中特定科目未達規定最低分數者（
    醫師考試4 科核心科目設有60分限制），均不予及格」之規
    定，僅物理治療師仍規定特定科目未達規定最低分數者，均
    不予及格之限制，即專技人員醫師考試與中醫師特考之及格
    標準存有差別待遇之情形。原判決竟認「專門職業及技術人
    員高等考試醫師考試規則於92年4 月29日之修正條文，仍保
    留特定科目未達規定最低分數者，均不予及格之限制，其與
    中醫師特種考試之及格方式亦無差別待遇之情形。」亦有與
    事實認定不符之違法；故中醫師特考考試規則第9 條第3 項
    規定：「‧‧‧專業科目中醫內科學成績未滿55分或其餘專
    業科目有1 科成績未滿45分者，均不及格。」對考試成績之
    評價，有明顯之歧異，乃不合理之差別限制，與憲法第7 條
    保障平等權之意旨不符，應屬無效。
  (七)綜上所述，原判決具有行政訴訟法第273 條第1 項第13款、
    第14款「當事人發見未經斟酌之證物或得使用該證物者。但
    以如經斟酌可受較有利益之裁判者為限。」「原判決就足以
    影響於判決之重要證物漏未斟酌者。」之具體事證，並聲明
    求為判決：1.原確定判決及本院92年度第1062號判決均廢棄
    。2.訴願決定及原處分均撤銷，確認再審被告91年11月22日
    選專字第0913302269號書函之處分違法。3.再審被告應作成
    再審原告91年中醫師特考筆試及格之行政處分。
四、按對於確定終局判決提起再審之訴，依行政訴訟法第277 條
    第1 項第4 款之規定，須表明再審理由及關於再審理由並遵
    守不變期間之證據。而所謂表明再審理由，必須指明確定判
    決有如何合於行政訴訟法第273 條及第274 條所定再審事由
    之具體情事始為相當，倘僅泛言有何條款之再審事由，而無
    具體情事者，仍難謂已表明再審事由，提起再審之訴，即屬
    不合法。經查再審原告對原確定判決提起再審之訴，僅一再
    敘述其在前程序所為之實體上法律關係之理由，究其內容不
    外指摘中醫師特考考試規則第9 條第3 項有關及格標準之規
    定，係不合理之差別限制，有違反行政自我拘束原則、平等
    原則之違法，核屬以一己歧異之法律見解，對原確定判決再
    事爭執，然對於原確定判決究竟有何具體情事合於其所指行
    政訴訟法第273 條第1 項第13款、第14款規定之再審事由，
    則未指及，揆諸首揭說明，其再審之訴即屬於法不合，應予
    駁回。本件再審之訴既不合法，再審原告所為實體上之主張
    ，即無庸審酌。
五、依行政訴訟法第278 條第1 項、第104 條、民事訴訟法第95
    條、第78條，裁定如主文。
中    華    民    國    98    年    6     月    2     日
                    臺北高等行政法院第三庭
                              審判長法  官  楊莉莉
                                    法  官  陳心弘
                                    法  官  林惠瑜
上為正本係照原本作成。
如不服本裁定，應於送達後10日內向本院提出抗告狀（須按他造
人數附繕本）。
中    華    民    國    98    年     6    月    2     日
                                    書記官  陳圓圓


司法院資訊處製作；財團法人民間司法改革基金會備份。
